【裁判字號】    89,易,1859
【裁判日期】    891012
【裁判案由】    重利
【裁判全文】
臺灣臺北地方法院刑事判決                        八十九年度易字第一八五九號
    公  訴  人  臺灣臺北地方法院檢察署檢察官
    被      告  甲○○
右列被告因重利案件，經檢察官聲請簡易判決處刑（八十八年度偵字第二四五九三號
），本院簡易庭認應適用通常程序，移由本院審理，本院判決如左：
    主  文
甲○○乘他人急迫貸以金錢，而取得與原本顯不相當之重利者，處有期徒刑月如易
科罰金以佰元折算壹日，緩刑年。
    事  實
一、甲○○係臺北市○○區○○路四段七十六號宏國機車商行（下稱宏國車行）之負
    責人，於民國八十八年十月二十五日在其商行內，乘乙○○需款急迫，竟假藉乙○○欲將其所有車牌號碼ＱＣＨ─四九七號之輕機車，以新台幣（下同）一萬五
    千元之代價賣予宏國車行，乙○○並須開立一萬五千元本票交付宏國車行，再由
    宏國車行以每日租金一百五十元出租予乙○○，仍由乙○○使用該機車為由，貸
    予乙○○一萬五千元，並約定日息一百五十元（日息一分即月息百分之三十亦即
    年息百分之三百六十），以十日為一期，每期應付利息一千五百元，借款時預扣
    一期利息一千五百元，實際交付一萬三千五百元，以此方法而取得與原本顯不相
    當之重利。為警於同年月二十七日下午四時五十分許在該車行內，甲○○欲以前
    揭假買賣租車、真借款取息之相同手法，向丙○○取得與原本顯不相當之重利時
    ，當場查獲而循線偵悉上情。
二、案經臺北縣警察局中和分局報請臺灣臺北地方法院檢察署檢察官偵查起訴。
    理  由
一、被告甲○○於警訊及本院八十九年十月三日初訊時雖矢口否認有何重利犯行，辯
    稱：伊以一萬五千元向乙○○購買機車，再將機車出租予其使用，每日應付租金
    一百五十元，雙方間係買賣及租賃關係，並非借貸云云。然被告於本院同日複訊
    時，則坦承確係以右揭假買賣租車、真借款取息之方式，乘乙○○需款急迫貸以
    金錢，而取得與原本顯不相當之重利等情，核與證人乙○○於警訊時指證情節相
    符，並有乙○○之機車買賣合約書、機車租賃約定承諾切結書、汽機車過戶申請
    登記書、行車執照、本票等附卷可稽。又中古機車依其廠牌、年份、款式之差異
    ，即有不同之市場行情，而被告向乙○○所稱「購買」之上開中古機車，其車款
    、年份，與被告為警查獲時欲向丙○○「購買」之機車車款、年份不同（見偵查
    卷第十七頁及第二十三頁），「購入」價格竟均訂為一萬五千元，且乙○○身為
    「出賣人」卻須另簽發與「賣車價金」同額之本票交付被告，此與常情均顯有不
    合，足認被告自白確與事實相符，上開機車買賣、租賃契約，僅係掩飾被告高利
    之借貸行為。本件事證明確，被告犯行堪以認定。
二、核被告所為，係犯刑法第三百四十四條之重利罪。爰審酌被告之犯罪動機、目的
    、手段、犯罪後態度等一切情狀，量處如主文所示之刑，並諭知易科罰金之折算
    標準。查被告未曾受有期徒刑以上刑之宣告，有台灣高等法院檢察署刑案紀錄簡
    覆表乙件在卷可稽，經此教訓後，應知警惕，當無再犯之虞，本院因認對其所宣
    告之刑，以暫不執行為適當，爰併予宣告緩刑三年，以勵自新。
三、公訴意旨另以：被告甲○○並基於概括之犯意，於八十八年十月二十七日，乘丙○○需款急迫，以事實欄所示假買賣租車、真借款取息之方式，假稱欲購買丙○○所有車牌號碼ＣＩＯ─九五五號之重機車，以相同條件並約定借款期限為一個
    月，貸予丙○○一萬五千元，約定日息一百五十元，以十日為一期，每期應付利
    息一千五百元，借款時預扣一期利息一千五百元，實際交付一萬三千五百元，以
    此方法而取得與原本顯不相當之重利，連續涉有刑法第三百四十四條之重利罪嫌
    。惟按犯罪事實應依證據認定之，無證據不得推定其犯罪事實；又不能證明被告
    犯罪或其行為不罰者，應諭知無罪之判決，刑事訴訟法第一百五十四條、第三百
    零一條第一項定有明文。而被告之自白，不得作為有罪判決之唯一證據，仍應調
    查其他必要之證據，以察其是否與事實相符，同法第第一百五十六條二項並有明
    文。核公訴人認被告就丙○○部分亦涉有重利犯行，無非係以證人丙○○於警訊
    時指證、丙○○之機車買賣合約書、機車租賃約定承諾切結書、行車執照、本票
    等為主要論據。訊據被告於本院八十九年十月三日初訊時（警訊時同，參閱偵卷
    第五頁）否認有何重利犯行，辯稱：伊以一萬五千元向丙○○購買機車，再將機
    車出租其使用，每日應付租金一百五十元，並非借貸，雙方間買賣及租賃之相關
    文件已簽好，未及付款即為警查獲云云，然於本院同日複訊時則坦承右揭犯行。
    經查，被告雖坦承公訴人所指犯行，但其以右揭假買賣租車、真借款取息之方式
    ，欲貸以丙○○金錢，取得與原本顯不相當之重利，係於其未及借出款項以預扣
    方式取得利息時，即為警查獲等情，核與其於本院初訊及警訊時供承、證人丙○○於警訊時證述（偵卷第十頁參照）情節相符，且警方查獲有關丙○○案之文件
    ，與查獲乙○○案之文件確有不同，足認被告對丙○○部分涉犯之重利罪嫌尚未
    既遂，是不能僅以其於本院複訊時坦承犯行，即認被告自白與事實相符，應認其
    就此部分之重利犯行係屬未遂，而刑法有關重利罪之處罰不及未遂犯，此觀刑法
    第三百四十四條之規定自明。是其重利未遂之行為，應屬不罰，此外，又查無其
    他積極證據，足認被告確有重利既遂之情事，應認不能證明被告犯罪或其行為不
    罰，依法應諭知無罪之判決。因公訴人認此部分之犯行與本件論罪科刑部分，係
    屬連續犯之裁判上一罪，爰不另為無罪之諭知，附此敘明。
據上論斷，應依刑事訴訟法第四百五十二條、第二百九十九條第一項前段，刑法第三
百四十四條、第四十一條、第七十四條第一款、罰金罰鍰提高標準條例第一條前段、
第二條，判決如主文。
本案經檢察官薛維平到庭執行職務
中      華      民      國    八十九    年      十      月     十二     日
                                      臺灣臺北地方法院刑事第三庭
                                          法  官  劉  台  安
右正本證明與原本無異。
如不服本判決，應於判決送達後十日內，向本院提出上訴狀。
                                          書記官  張  世  輝
中      華      民      國    八十九    年      十      月     十七     日
附錄本案論罪科刑法條全文
刑法第三百四十四條
乘他人急迫、輕率或無經驗，貸以金錢或其他物品，而取得與原本顯不相當之重利者
，處一年以下有期徒刑、拘役或科或併科一千元以下罰金。


司法院資訊處製作；財團法人民間司法改革基金會備份。
